臺灣基隆地方法院宣示判決筆錄　九十一年度基簡字第二一三號
　　原　　　告　甲○○
　　送達代收人　乙○○
　　被　　　告　丙○○
右當事人間九十一年度基簡字第二一三號返還借款事件於中華民國九十一年五月九日
下午四時在本院民事第七法庭公開宣示判決出席職員如左：
　　　　　　　　法　　　官　蔡佳玲
　　　　　　　　法院書記官　陳碧玉
　　　　　　　　通　　　譯　劉春生
朗讀案由兩造均未到
法官朗讀主文宣示判決，並諭知將判決主文、所裁判之訴訟標的及其理由要領，記載
於後：
    主　　　文
被告應給付原告新臺幣肆拾萬元，及自民國九十年三月十一日起至清償日止，按週
年利率百分之五計算之利息。
原告其餘之訴駁回。
訴訟費用由被告負擔。
    事實及理由要領
一、原告起訴主張：被告前夫葉光明向原告借款新臺幣（下同）四十五萬元，並以基
    隆市○○街三○三巷十三弄十五號二樓房屋設定抵押權擔保，嗣葉光明於民國八
    十九年十二月六日將該房屋移轉登記為被告所有，原告於九十年一月十日前往該
    址向葉光明催討欠款時，被告承諾願承擔葉光明積欠原告之四十五萬元借款債務
    ，並要求原告讓其以分期付款方式，自九十年一月十日起按月於每月十日前償還
    一萬元，被告若未按時清償，願將所餘欠款一次付清，經原告同意後，被告當場
    自書和解書並由兩造分別簽名確認為憑。不料被告僅於九十年一月十日及同年二
    月十日分別清償一萬元予原告，自九十年三月十日起即拒不清償欠款，迄今尚欠
    原告四十三萬元，被告依約已喪失分期付款之期限利益，為此訴請被告一次給付
    剩餘欠款四十三萬元，及自九十年三月十日起至清償日止，按年息百分之五計算
    之法定遲延利息。並提出和解書一份為證，另聲請訊問證人乙○○。
二、被告抗辯：民法第九十八條規定解釋意思表示，應探求當事人之真意，不得拘泥
    於所用之辭句。該筆借款乃被告前夫葉光明積欠原告之債務，與被告無涉，被告
    與葉光明離婚之際，曾協議由葉光明按月給付被告扶養子女之生活費四萬元至長
    子年滿二十歲止，但葉光明並未履行，被告一弱女子，哪有能力承擔葉光明之債
    務？被告當初並無承擔該筆借款債務之真意，亦未表示若未按時清償則願將所餘
    欠款一次付清。該筆借款債務既已設定抵押權擔保，原告大可行使抵押權受償。
    並提出離婚協議書一份為證。
三、經查：
  (一)原告主張被告於九十年一月十日向原告表示願承擔訴外人葉光明積欠原告之四十
    五萬元借款債務，並經原告同意讓其自九十年一月十日起，按月於每月十日前清
    償一萬元之事實，業據原告提出兩造所簽定之和解書一份為證（影本附卷），並
    經被告當庭自認該份和解書確為其所書立無誤，惟抗辯其與葉光明離婚後經濟困
    難，葉光明復未依離婚協議內容給付扶養費，其並無承擔該筆借款債務之真意等
    語。按民法第九十八條固規定「解釋意思表示，應探求當事人之真意，不得拘泥
    於所用之辭句。」，然此項規定係指當事人之意思表示內容有欠明瞭時，法院始
    應探求當事人之真意，就不明瞭之處加以解釋使之明確，若當事人之意思表示內
    容已臻明確，並無不明瞭之處，則其真意既已顯明，法院即無另行解釋該意思表
    示之餘地。揆諸被告於九十年一月十日書立和解書時明白記載：「因前夫葉光明
    向甲○○借款新台幣肆拾伍萬元整，現有債務葉光明無力償還，由本人同意承擔
    ，言明每月十日償還新台幣壹萬元整‧‧‧立書人債務人丙○○，債權人甲○○
    」等字句，被告於立書時向原告允諾承擔該筆借款債務之意思已至為明確，並無
    不明瞭之處，自不容被告日後另以經濟困難為由翻稱當初並無承擔該筆借款債務
    之真意，被告此節抗辯不足採信，堪信原告此部分主張為真實。
  (二)原告主張兩造於書立和解書之際，曾約定被告若未依約按月清償時，必須將所餘
    欠款一次付清之事實，為被告所否認，被告抗辯和解書上並未為此記載，顯見雙
    方並無此項約定等語。按「當事人互相表示意思一致者，無論其為明示或默示，
    契約即為成立。」民法第一百五十三條第一項定有明文，只要當事人互相表示意
    思一致，縱使未載明於書面，亦生契約效力。原告此項主張，業據證人乙○○（
    即原告之胞妹）到庭證稱：「（雙方簽和解書時有無在場？）我在場。當時因找
    不到被告前夫，所以去找被告，她（以下均指被告）表示房子已是她的，她願意
    還錢。和解書是她親自寫的，原本（原告）要求一次還清，但她表示無能力一次
    清償，希望能分期每月還一萬元，她還一再保證會按期履行，並表示若未按期清
    償時，願將剩餘金額一次付清，但此點漏未記明於和解書。」等語（詳見本院九
    十一年五月六日言詞辯論筆錄），衡諸原告本有權要求被告一次付清四十五萬元
    欠款，若非因被告之懇求並保證日後若未按期履行，願將剩餘金額一次付清，原
    告怎可能放棄優勢權利而同意讓被告以分期付款方式按月清償一萬元？證人乙○
    ○之證言符合常情，堪信原告此項主張為真實。
  (三)原告主張被告於和解成立後，僅清償二萬元，自九十年三月十日起即未再清償剩
    餘四十三萬元欠款之事實，為被告所不爭執，亦堪信屬實。
  (四)至於被告抗辯原告大可行使抵押權受償，不應再向被告請求一節，於法不論是行
    使擔保物權或對債務人進行訴訟，均屬債權人為滿足實現其債權之方法，兩者可
    併行，並無互相排斥適用之規定，被告之抗辯並無理由。
四、從而，原告本於債務承擔及和解契約之法律關係，請求被告一次給付剩餘欠款四
    十三萬元，及自九十年三月十一日起至清償日止，按年息百分之五計算之法定遲
    延利息，為有理由，應予准許。其餘利息部分之請求，並無理由（本件債務清償
    期係於九十年三月十日屆至，被告應自九十年三月十一日起至遲延責任），應予
    駁回。
五、原告雖受部分敗訴判決，惟本院酌量原告所受敗訴判決部分之比例甚微，故依民
    事訴訟法第七十九條但書之規定，命被告負擔全部訴訟費用。
中　　　華　　　民　　　國　　九十一　　年　　　五　　　月　　  九    　日
~B臺灣基隆地方法院基隆簡易庭
~B　　　　法院書記官　陳碧玉
~B　　　　法　　　官　蔡佳玲
右正本證明與原本無異。
本筆錄正本之送達，與判決正本之送達，有同一效力。
對於本件判決如有不服，應於收受送達後二十日內向本院提出上訴書狀，上訴於本院
合議庭，並按他造當事人之人數附俱繕本。
中　　　華　　　民　　　國　　九十一　　年　　　五　　　月　　十三　 　 日
~B　　　　法院書記官　陳碧玉
